【裁判字號】    99,易,584
【裁判日期】    990727
【裁判案由】    詐欺
【裁判全文】
臺灣臺南地方法院刑事判決               99年度易字第584號
公  訴  人  臺灣臺南地方法院檢察署檢察官
被      告  丙○○
上列被告因詐欺案件，經檢察官提起公訴（99年度偵字第5337號
），本院判決如下：
    主  文
丙○○幫助犯詐欺罪，處有期徒刑參月，如易科罰金，以新臺幣
壹仟元折算壹日。
    事  實
一、丙○○能預見提供金融機構之帳戶供不明人士使用，易為犯
    罪集團作為財產犯罪之工具，竟仍基於幫助他人詐欺之不確
    定故意，於民國96年6月14日前某日，將其姐簡妃柔（另案
    經本院為無罪判決確定）所有之彰化商業銀行北新竹分行（
    下稱彰化銀行）帳號00000000000000號帳戶之存簿、提款卡
    、提款密碼，交付真實姓名年籍不詳之人，作為詐騙帳戶之
    用。嗣該真實姓名、年籍不詳之人及其所屬之詐騙集團成員
    ，旋共同基於意圖為自己不法所有之犯意聯絡，佯以暱稱「
    小北」女子之名義，於96年6月14日，與在台南市住家上網
    之甲○○聊天並相約見面，並以援交匯款及確定身分為由，
    佯稱甲○○需至自動提款機依照其指示操作確認，致甲○○
    陷於錯誤，遂於96年6月16日凌晨1時27分許，依該女子指示
    ，至提款機將新臺幣（下同）29,983元之款項轉匯入丙○○
    持有之簡妃柔上開彰化銀行帳戶內，嗣甲○○匯款後始發覺
    受騙。
二、案經臺灣臺南地方法院檢察署檢察官自動檢舉偵查起訴。
    理  由
一、訊據被告丙○○對於持有伊姐簡妃柔所有之彰化銀行北新竹
    分行(下簡稱彰化銀行)帳號00000000000000號帳戶存摺及提
    款卡，以及被害人甲○○遭詐騙集團施以詐術，於96年6 月
    16日21時27分許轉帳匯款29,983元至丙○○持有簡妃柔所有
    之上開彰化銀行帳戶內，旋遭人提領等情並不爭執，惟矢口
    否認涉有幫助詐欺取財犯行，辯稱：我因為存摺在95年被偷
    走，帳戶被列為警示帳戶，因為求職工作需要轉帳薪水，才
    向我姐姐借帳戶，上開帳戶存摺、提款卡置放在機車置物箱
    於超商停車購物時，機車置物箱遭第三人撬開，上開帳戶存
    摺、提款卡等物因而被竊取，有告知簡妃柔上開帳戶存摺、
    提款卡失竊，並向銀行辦理掛失云云。經查：
  (一)上開證人即被害人甲○○因遭詐騙而將29,983元轉帳匯款至
    丙○○持有簡妃柔所有之上開彰化銀行帳戶內，旋遭人提領
    等事實，業據證人甲○○於警訊時證述明確（見臺南市警察
    局第五分局刑案偵查卷第14、15頁），復有被害人甲○○匯
    款之兆豐國際商業銀行自動櫃員機交易明細表、被告所持有
    簡妃柔上揭帳戶開戶資料各1份及存摺存款帳戶資料及交易
    明細查詢6紙在卷可參，其所匯入之款項，復旋經不詳之人
    提領取得，致難以追查其流向，是證人所述遭人詐欺取財一
    節，自堪採信；並可認定該等詐騙集團利用被告交付之上開
    帳戶及提款卡（含密碼），向證人遂行詐欺取財犯行，顯為
    有計畫之實施犯罪。
  (二)被告固以上開情詞置辯，惟查：
    (1)被告辯稱因為銀行帳戶遭列為警示帳戶，無法使用且為求
      職工作薪資轉帳之用，故向其姐簡妃柔借用上開彰化銀行
      帳戶使用。經查，被告確曾在臺灣銀行、陽信商業銀行、
      聯邦商業銀行、永豐商業銀行、星展銀行(原寶華銀行)、
      中國信託商業銀行等6家銀行以及郵局開設有帳戶，因被
      告所有之聯邦銀行帳戶於95年6月29日經通報為警示帳戶
      ，其他所開立之帳戶中僅郵局、星展銀行經列為衍生管制
      帳戶，而無法使用，其他帳戶則未被列為衍生管制帳戶(
      本院97年度簡上字第190號卷第190至191頁)，被告自仍得
      繼續使用該帳戶，故被告辯稱因銀行帳戶遭列為警示帳戶
      無法使用，始借用簡妃柔的帳戶作為薪資轉帳之用，即非
      事實。再者，被告對於借用帳戶之原因，辯稱是因為任職
      之順旗公司要求使用帳戶薪資轉帳之故，然順旗公司於98
      年3月16日提出說明書1紙，說明該公司未曾任用過被告且
      公司薪資發放係採現金發放，從無要求員工提供金融帳戶
      資料(本院97年度簡上字第190號卷第192頁)；由此觀之，
      被告所稱因任職的順旗公司要求提供帳戶作為薪資轉帳之
      用，顯非事實。
    (2)金融存款帳戶，事關存戶個人財產權益之保障，與存戶之
      印鑑章、提款卡結合，其專屬性、私密性更形提高，除非
      本人或與本人具密切之關係者，難認有何理由可自由流通
      使用該帳戶、提款卡及密碼，一般人均妥為保管，恆係吾
      人日常生活經驗與事理。正因為金融帳戶存摺、存戶之印
      鑑章、提款卡極為重要，故若有遺失或遭竊，依常理遺失
      之人除立即向開戶金融機構辦理掛失之外，也會報警以企
      求尋回遺失或遭竊之物。被告辯稱其向簡妃柔所借用之存
      摺、提款卡是放在機車置物箱內，遭人撬開置物箱竊走置
      於內部之上開帳戶存摺、提款卡等物，然於發現失竊之後
      ，僅通知簡妃柔向金融機構辦理掛失之外，並未報警處理
      。問其未報警之原因，則稱：只想到要掛失就可以，沒有
      想到會那麼嚴重。惟查，被告亦自承，其95年間聯邦銀行
      帳戶遭列為警示帳戶，就是因為帳戶及提款卡遭竊所致，
      則此次再度發生將其所借來簡妃柔的帳戶存摺、提款卡置
      於機車置物箱中遭竊事件，被告竟然忽視先前慘痛經驗，
      僅向金融機構辦理掛失，而未報警處理，其所為顯有違常
      情。再者，除有提款卡之外，尚需要有提款密碼，始得持
      卡提款，而詐騙集團成員向被害人施用詐術，致使被害人
      匯款進入上開簡妃柔的銀行帳戶內，旋即遭人以提款卡提
      領一空，顯見詐騙集團成員不僅持有簡妃柔上開銀行帳戶
      之提款卡，同時也持有提款密碼。就此，被告雖辯稱因為
      向簡妃柔借用帳戶後曾辦理更改密碼，所以將提款密碼寫
      在小紙條上，與存摺、提款卡放在一起被偷走。然查，被
      告所謂變更後的提款密碼為12345或123456，其數字連續
      容易記憶，實無書寫在紙條上之必要，另被告辯稱，是怕
      日後將帳戶還給其姐時，怕她會忘記，然而不論是「1234
      5」或是「123456」如此簡易的密碼，不論何人聽聞一遍
      ，應該都不會忘記，是以，被告實無必要將之書寫在紙條
      上。從而，被告辯稱，密碼是書寫在紙條上，連同提款卡
      一併遭竊云云，顯非可信為真實。
    (3)綜上所述，被告辯稱其向簡妃柔所借用之存摺、提款卡，
      係遭人竊取而脫離被告之持有，然如上所述，被告上開辯
      詞顯與經驗法則有違，而詐騙集團成員既能持有被告向簡
      妃柔所借用之存摺、提款卡，甚至連提款密碼都知悉，而
      能在被害人匯款後，隨即以提款卡至提款機將匯入之款項
      提領一空，顯見上開簡妃柔所有之銀行帳戶存摺、提款卡
      及密碼均係被告交付給詐騙集團成員，故而該集團所屬成
      員才能輕易提領被害人所匯入之款項。
  (三)按非有正當理由，竟徵求他人提供帳戶供其使用，客觀上可
    預見其目的，係供某筆資金之存入，再行領出之用，且該筆
    資金之存入及提領過程係有意隱瞞其流程及行為人身分曝光
    之用意，一般人本於一般認知能力均易於瞭解，最高法院93
    年度臺上字第31號判決意旨可資參照。被告將上開帳戶之提
    款卡、密碼任意交予他人，嗣該帳戶果然成為詐騙集團施行
    詐騙行為後被害人匯入款項帳戶之用，進而順利由詐騙集團
    成員將匯入款項提領一空，則被告係基於幫助詐騙集團行騙
    ，在上開時、地，將上開帳戶資料交予詐騙集團成員使用，
    應屬唯一合理之解釋。又金融帳戶為個人理財之工具，申請
    開設金融帳戶並無任何特殊之限制，一般民眾皆可以存入最
    低開戶金額之方式申請開戶，一個人可以在不同之金融機構
    申請多數之存款帳戶使用，並無何困難，此乃眾所週知之事
    實，則依一般人之社會生活經驗，苟見非親非故之人不以自
    己名義申請開戶，反而以出價蒐購或租用或借用等方式向他
    人蒐集金融機構帳戶供己使用，衡情當知悉蒐集金融帳戶者
    ，係將所蒐集之帳戶從事財產犯罪。況觀諸現今社會上，詐
    騙者蒐購人頭帳戶，持以做為信貸、手機簡訊詐欺之事，常
    有所聞，出賣、出租或出借帳戶予非親非故之人，受讓人係
    為從事財產犯罪，已屬人盡皆知之事。本件被告明知上開帳
    戶提款卡及密碼等有關簡妃柔個人財產、身分之物品，淪落
    於不明人士手中，極易被利用為與財產有關之犯罪工具，竟
    願將提款卡（含密碼）交付不詳姓名年籍之人，顯然對於該
    帳戶將作為不法使用，有所認知，不違背其之本意。是雖卷
    內事證並無積極證據證明被告知悉實施詐欺者將如何犯罪，
    無法認定被告與該犯罪集團成員有實施詐欺取財犯行之犯意
    聯絡，但被告既對金融帳戶交付他人使用，可能遭持以從事
    財產犯罪有所認知，其有幫助他人犯詐欺罪之意甚明。
  (四)另自詐騙集團之立場審酌，該集團成員既知利用他人之帳戶
    掩飾犯罪所得，當知社會上一般正常之人如帳戶存摺、提款
    卡遭竊或遺失，為防止拾得或竊得之人盜領其存款或作為不
    法使用而徒增訟累，必於發現後立即報警或向金融機構辦理
    掛失止付，在此情形下，如仍以該帳戶作為犯罪工具，則在
    該集團向他人詐騙，並誘使被害人將款項匯入該帳戶後，極
    有可能因帳戶所有人掛失止付而無法提領，則該集團大費周
    章從事於犯罪之行為，甘冒犯罪後遭追訴、處罰之風險，卻
    只能平白無故替原帳戶所有人匯入金錢，而無法遂行犯罪之
    目的，是以詐騙集團若非確定該帳戶所有人不會立即報警或
    掛失止付，以確定該集團能自由使用該帳戶提款、轉帳，當
    不至於以該帳戶從事犯罪。本件被害人匯款至上開彰化銀行
    帳戶後，隨即於當日遭詐騙集團成員領取一空，益徵該詐騙
    集團成員向被害人詐騙時，確有把握本件帳戶所有人或使用
    人不會立即報警或向金融機構辦理掛失止付。足見被告確有
    將上開帳戶之提款卡，連同密碼，提供詐騙集團成員使用之
    事實無疑。
  (五)綜上，被告客觀上有幫助詐欺取財之事實，主觀上亦有幫助
    詐欺取財不確定之故意，足堪認定。是本件事證明確，被告
    犯行堪以認定，應依法論科。
二、按刑法上之幫助犯，係對於犯罪與正犯有共同之認識，而以
    幫助之意思，對於正犯資以助力，而未參與實施犯罪之行為
    者而言（最高法院75年度臺上字第1509號、88年度臺上字第
    1270號判決亦同此意旨）。是以如未參與實施犯罪構成要件
    之行為，而係出於幫助之意思提供助力，即屬幫助犯，而非
    共同正犯。本件被告僅提供帳戶讓被害人存入款項，其行為
    性質上僅可認為係詐欺取財構成要件以外之幫助行為，尚難
    遽認係與前述詐欺取財行為人本於共同犯罪之犯意聯絡，而
    有參與或分擔向被害人等詐欺之犯行。核被告丙○○所為，
    係犯刑法第30條第1項、第339條第1項幫助詐欺取財罪，並
    依刑法第30條第2項之規定，按正犯之刑度減輕之。爰審酌
    被告隨意提供個人極為重要之金融帳戶，供詐騙行為人獲取
    犯罪所得，嚴重影響社會秩序，造成犯罪偵查困難，致使此
    類犯罪手法層出不窮，受害民眾增加，被告犯罪後否認犯行
    ，併考量本件被害人遭詐騙之金額暨被告素行，本件犯罪情
    節等一切情狀，量處如主文所示之刑，並諭知易科罰金之折
    算標準。
據上論斷，應依刑事訴訟法第299條第1項前段，刑法第30條第1
項前段、第2項、第339條第1項、第41條第1項前段，刑法施行法
第1條之1第1項、第2項前段，判決如主文。
本案經檢察官乙○○到庭執行職務。
中    華    民    國    99    年    7     月    27    日
                  刑事第一庭  審判長法  官  夏金郎
                                    法  官  林勝利
                                    法  官  鄭銘仁
以上正本證明與原本無異。
如不服本判決應於收受本判後10日內向本院提出上訴書狀，並應
敘述具體理由。其未敘述上訴理由者，應於上訴期間屆滿後20日
內向本院補提理由書狀（均須按他造當事人之人數附繕本）「切
勿逕送上級法院」。
                                    書記官  郭勝華
中    華    民    國    99    年    7     月    30    日
附記：
中華民國刑法第339條（普通詐欺罪）
意圖為自己或第三人不法之所有，以詐術使人將本人或第三人之
物交付者，處 5 年以下有期徒刑、拘役或科或併科 1 千元以下
罰金。
以前項方法得財產上不法之利益或使第三人得之者，亦同。
前二項之未遂犯罰之。

司法院資訊處製作；財團法人民間司法改革基金會備份。
